臺灣高等法院高雄分院刑事判決　　　 100年度上訴字第1535號
上　訴　人
即　被　告　潘永彬
選任辯護人　李育任　律師
上列上訴人因毒品危害防制條例案件，不服臺灣屏東地方法院10
0 年度訴字第396 號中華民國100 年8 月24日第一審判決（起訴
案號：臺灣屏東地方法院檢察署99年度偵字第8654號），提起上
　　　訴，本院判決如下：
    主  文
原判決關於其附表一編號7 及附表二編號7 所示販賣第一級毒品
部分暨定應執行刑部分均撤銷。
潘永彬販賣第一級毒品，處有期徒刑捌年肆月。未扣案販賣毒品
所得財物新臺幣陸仟元沒收之，如全部或一部不能沒收時，以其
財產抵償之。
    事  實
一、潘永彬明知海洛因為毒品危害防制條例第2 條第2 項第1 款
    所公告列管之第一級毒品，未經許可，不得持有、販賣，竟
    基於意圖營利而販賣第一級毒品海洛因之犯意，以其持用之
    0000000000號行動電話（上開門號申請人為陳琮豪）作為對
    外聯繫販賣毒品之工具，於民國99年6 月29日晚間7 時43分
    許、46分許，潘永彬以上開行動電話陸續接獲陳飛宏所以其
    持用之0000000000號行動電話來電表示欲購買數量為4 分之
    1 錢、價格為新臺幣（下同）6,000 元之海洛因，雙方在電
    話中洽定後，潘永彬於約20分鐘後即依約駕車前往屏東縣潮
    州鎮○○路119 號消防隊外，如數將約定之海洛因，在上開
    處所交付與陳飛宏，並當場收受價金6,000 元而完成交易。
    嗣因檢警已接獲線報，對潘永彬持用之上開行動電話實施通
    訊監察而查獲上情。
二、案經屏東縣政府警察局移送臺灣屏東地方法院檢察署檢察官
    偵查起訴。
    理  由
一、被告以外之人於審判外之陳述，雖不符刑事訴訟法第159 條
    之1 至第159 條之4 之規定，而經當事人於審判程序同意作
    為證據，法院審酌該言詞陳述或書面陳述作成時之情況，認
    為適當者，亦得為證據，同法第159 條之5 第1 項有明文規
    定。茲查本判決所引用關於陳述之卷證資料，除原已符同法
    第159 條之1 至第159 條之4 規定及法律另有規定等傳聞法
    則例外規定，而得作為證據外，其餘關於陳述之卷證資料，
    業經當事人於本院準備程序時，表示對本判決所引本屬傳聞
    證據部分，均同意作為證據。本院斟酌上開證據並無違法取
    得之情事，亦無證明力明顯過低之情形，認為作為認定本件
    被告有無犯罪之證據亦屬適當，是均得採為本件論斷之證據
    。
二、訊據上訴人即被告潘永彬對於上揭事實，除已於原審準備程
    序及審理時供承不諱外（見原審卷第21頁背面、第40頁背面
    、第48頁背面），並於本院審理時亦坦認在案（見本院卷第
    42頁、第84-85 頁），且核與證人即購毒者陳飛宏於警詢及
    偵查中證稱：伊係以持用之0000000000號行動電話與被告之
    0000000000號行動電話聯繫購買海洛因事宜，伊於99年6 月
    29日與被告之2 通電話通話內容係欲與被告聯繫購買毒品，
    通話內容中「81」代表3,000 元之海洛因，「41」代表6,00
    0 元之海洛因，伊在電話中叫被告分成2 包「81」就是代表
    要向被告購買6,000 元之海洛因，被告在與伊通話後約20分
    鐘左右，就開車到約定之地點屏東縣潮州鎮○○路上消防局
    外，到場後他就搖下車窗將海洛因交給伊，雙方一手交錢、
    一手交貨完成交易等語明確（見警卷第80、81頁，偵查卷第
    30、31頁），核與被告於原審準備程序中供承：伊確實於（
    原判決所載）附表一編號7 所載之時間、地點，以該所示交
    易方式，販賣該等數量、金額之海洛因與陳飛宏等語相符（
    見原審卷第21頁背面）。又上開證人陳飛宏持以向被告聯繫
    購買毒品之0000000000號行動電話係證人陳飛宏所申請，於
    前揭交易毒品日期之99年6 月29日間，仍由其使用中等情，
    有其行動電話通聯調閱查詢單在卷可憑（見警卷第88頁），
    而證人陳飛宏以上開持用之行動電話於99年6 月29日晚間7
    時43、44分、7 時46分撥打被告使用之0000000000號行動電
    話，2 人並有如附表所示交易毒品時間、地點、暗語、數量
    約定之對話內容乙節，亦有通訊監察譯文表在卷可憑（見他
    字卷第41頁背面）。從而，被告之上開自白核與前揭證人陳
    飛宏之證詞、通聯調閱查詢單暨通訊監察譯文內容等資料相
    符，堪認被告就販賣6,000 元數量之海洛因與陳飛宏之自白
    ，確屬實情，洵堪採信。
三、按販賣毒品罪之所謂「意圖」，即犯罪之目的，原則上不以
    發生特定結果為必要，且只需有營利之意圖為已足，不須買
    賤賣貴而從中得利為必要，最高法院97年度台上字第2109號
    判決意旨可資參照。次按販賣毒品之所謂販賣行為，須行為
    人主觀上有營利意圖，且客觀上有販入或賣出毒品行為，即
    足構成，至於實際上是否已經獲利，則非所問；必也始終無
    營利之意思，而以原價或低於原價有償讓與他人，方難謂為
    販賣行為，而僅得以轉讓罪論處，亦經最高法院著有93年度
    台上字第1651號判決要旨可供遵循。又販賣海洛因毒品本無
    一定價格，各次買賣之價格，當亦各有差異，隨供需雙方之
    資力、關係之深淺、需求之數量、貨源之充裕與否、販賣者
    對於資金之需求如何即殷切與否，以及政府查緝之態度，進
    而為各種不同之風險評估，而為機動性之調整，是其價格標
    準，自非一成不變，且販賣者從各種「價差」或「量差」或
    係「純度」謀取利潤方式，或有差異，然其所圖利益之非法
    販賣行為目的，則屬相同，並無二致。查被告於原審準備中
    自承：伊販賣海洛因所賺取之差價為供自己施用之數量等語
    ，又衡以販賣第一級毒品海洛因係違法行為，非可公然為之
    ，復經政府懸為禁令嚴加取締，苟其無利可圖，當無甘冒刑
    事訴追風險而從事買賣第一級毒品海洛因之理，是被告出賣
    海洛因，既已從中賺取毒品供己施用圖利以作為利潤，據上
    諸端，堪認被告主觀上係為圖謀賣出毒品可獲供己施用毒品
    之利益，而為販毒犯行，足徵渠主觀上有營利意圖，要無疑
    義。
四、綜上所述，被告前揭自白內容與事實相符，至堪採信。本件
    事證至為明確，被告犯行堪以認定，應依法論科。
五、論罪部分：
  (一)按海洛因係屬毒品危害防制條例第2 條第2 項第1 款所定之
    第一級毒品，不得持有、販賣。核被告潘永彬所為本件販賣
    海洛因之行為，核係犯毒品危害防制第4 條第1 項之販賣第
    一級毒品罪，其於販賣前持有海洛因之低度行為應為販賣第
    一級毒品之高度行為所吸收，不另論罪。
  (二)次按，毒品危害防制條例第17條第2 項規定：「犯第四條至
    第八條之罪於偵查及審判中均自白者，減輕其刑。」係為鼓
    勵是類犯罪行為人自白、悔過，並期訴訟經濟、節約司法資
    源而設。一般而言，固須於偵查及審判中皆行自白，始有適
    用，缺一不可。但所謂「自白」，係指被告（或犯罪嫌疑人
    ）承認自己全部或主要犯罪事實之謂。其承認犯罪事實之方
    式，並不以出於主動為必要，即或經由偵、審機關之推究訊
    問而被動承認，亦屬自白。此與「自首」須於尚未發覺犯人
    之前，主動向有偵查犯罪權限之公務員或機關陳述其犯罪事
    實，進而接受裁判者不同。又訊問被告應先告知犯罪嫌疑及
    所犯所有罪名。罪名經告知後，認為應變更者，應再告知；
    訊問被告，應與以辯明犯罪嫌疑之機會；如有辯明，應命就
    其始末連續陳述；其陳述有利之事實者，應命其指出證明之
    方法。刑事訴訟法第95條第1 款、第96條分別定有明文。而
    上開規定，依同法第100 條之2 於司法警察官或司法警察詢
    問犯罪嫌疑人時，準用之。從而，司法警察調查犯罪於製作
    警詢筆錄時，就該犯罪事實未曾詢問；檢察官於起訴前亦未
    就該犯罪事實進行偵訊，形同未曾告知犯罪嫌疑及所犯罪名
    ，即逕依其他證據資料提起公訴，致使被告無從於警詢及偵
    查中辯明犯罪嫌疑，甚或自白，以期獲得減刑寬典處遇之機
    會，難謂非違反上開程序規定，剝奪被告之訴訟防禦權，違
    背實質正當之法律程序；於此情形，倘認被告於嗣後之審判
    中自白，仍不得依上開規定減輕其刑，顯非事理之平，自與
    法律規範之目的齟齬，亦不符合憲法第16條保障之基本訴訟
    權。故而，在承辦員警未行警詢及檢察官疏未偵訊，即行結
    案、起訴之特別狀況，祇要審判中自白，應仍有上揭減刑寬
    典之適用，俾符合該條項規定之規範目的（最高法院100 年
    度台上字第3692號判決要旨參考）。茲查，被告第1 次於99
    年8 月18日上午11時20分許、第2 次於同日下午3 時43分許
    ，前後2 次接受警察詢問時，負責調查詢問之警察，除就被
    告其他販賣第一級、第二級毒品部分詢問外（此部分業經被
    告於本院審理時撤回上訴在案，見本院卷第42、48頁），均
    未針對本件販賣海洛因與陳飛宏部分提出監察譯文供被告辨
    認，及就其內容加以詢問，此有該2 次之警詢筆錄在卷可稽
    （見警卷第1-6 頁、第7-9 頁背面），嗣檢察官亦僅於 100
    年1 月21日開偵查庭訊問被告1 次，而該次負責偵訊之檢察
    官固曾提示被告本件所持用之0000000000號行動電話，於99
    年6 月29日晚間7 時43分至46分許，與陳飛宏所持用之0000
    000000號行動電話之通訊監察譯文，而訊問被告是否有賣毒
    品海洛因給陳飛宏這個人等語（見偵字卷第20頁），被告當
    時係答稱：「我不認識陳飛宏這個人。」，檢察官再問：「
    這次是否有交易毒品？」，被告則回答：「這麼久了我也忘
    記了。」，嗣檢察官又問：「陳飛宏說你是在潮州的消防隊
    ，賣給他2000元的海洛因，他說要八一意思就是要分裝成2
    袋，1 袋1000元，是否有此事？」，而被告係回答：「我沒
    有印象」（見偵字卷第20頁）。依上開被告前後按照檢察官
    所訊問之內容而逐一回答之過程觀之，其就該次是否有販賣
    海洛因與陳飛宏一事，始終均係答稱不認識、時間已久忘記
    等語，細繹其語意，尚非矢口否認、飾詞卸責，而欲積極地
    一概否定該次販賣毒品之行為，此參諸其於該次檢察官偵訊
    時，就被告其他販毒犯行，且其間亦含販賣第一級、第二級
    毒品罪部分，既均已坦認在案（見上開偵字卷第19-20 頁）
    ，衡情實無另就本件部分再予妄加否認之必要；，再者檢察
    關於該次之訊問時間，係自100 年1 月21日下午2 時6 分許
    開始至13分許即行結束，有該次偵訊筆錄在卷可憑（見上開
    偵字卷第19-20 頁），時間甚短，其間檢察官雖曾提示該通
    訊監察譯文，且既係針對有無販賣與「陳飛宏」之人而為訊
    問，卻未再予提示該陳飛宏之相片或口卡使被告辨認，則於
    該極短暫之時間內，被告恐無法即時回憶距該次訊時間已達
    半年之久之犯行，且被告除該次販賣毒品之犯行外，尚有其
    餘約9 次之犯行，足見被告就該次販賣海洛因與陳飛宏之犯
    行，確係因時隔已久，記憶有所淡忘所致，始如此回答，要
    非刻意否認該次犯行，當可認定。另依購毒者陳飛宏於警詢
    時所證稱：伊與被告（即所稱「彬仔」並不認識，被告之電
    話是朋友給伊的，伊先打電話給被告，問他是否方便，再與
    他交易等語（見警卷第79頁背面），益見被告確與該次購毒
    者陳飛宏並非熟識；況衡諸一般常情，販賣毒品係政府嚴加
    查緝之犯罪行為，買賣毒品雙方為免遭查緝，自多以暗語或
    別稱相互稱呼或通話，是被告上開於偵訊時所稱伊並不認識
    陳飛宏、該次時間已久，不復記得等語，即難認有何悖於常
    情之處。從而，揆諸前揭說明，尚難認被告係有意否認該次
    犯行，且被告既已於本院審理時自白本件販賣與陳飛宏第一
    級毒品之犯行，則自仍應前揭規定，就本件部分予以減輕其
    刑。
  (三)被告前雖另辯稱伊於警詢中曾供出上游之手機號碼與承辦警
    員云云，應係主張得適用毒品危害防制條例第17條第1 項之
    規定減輕其刑，惟按毒品危害防制條例第17條第1 項所稱「
    供出毒品來源，因而查獲」，係指被告供出毒品來源之相關
    資料（例如上手之姓名、年籍、住居所或其他足資辨別之特
    徵等），使有調查或偵查犯罪職權之公務員（下稱檢警人員
    ）因而對之發動調查或偵查並進而破獲者而言。申言之，被
    告「供出毒品來源」，與檢警人員對之發動調查或偵查並因
    而破獲之間，必須具有先後且相當之因果關係，最高法院著
    有99年度台上字第5483號判決要旨可參。經查，原審就此函
    詢屏東縣政府警察局本案是否因被告供出上游手機而查獲其
    他共犯或正犯之結果，該局答覆略稱：被告於警方詢問過程
    中，雖向警員告知其手機所儲存之上游毒販門號，但被告並
    未指證向上游毒販購買毒品之時間、地點、金額、數量及過
    程，因而警方難以據此聲請通訊監察進而追查偵辦乙節，有
    該局100 年7 月15日屏警刑民B 字第1000037765號函暨所附
    職務報告在卷可查（見原審卷第30、31頁），是本案迄今尚
    無檢警據被告供出毒品來源，因而查獲其他正犯或共犯之情
    事，此外，亦無任何證據證明，有因被告供述而查出本件販
    賣毒品來源因而查獲之情，揆諸前開說明，自無毒品危害防
    制條例第17條第1 項減免其刑規定之適用，被告認本案得適
    用毒品危害防制條例第17條第1 項之規定減輕其刑，容有誤
    會，併予敘明。
  (四)按刑事審判旨在實現刑罰權之分配的正義，故法院對有罪被
    告之科刑，應符合罪刑相當之原則，使輕重得宜，罰當其罪
    ，以契合社會之法律感情，此所以刑法第57條明定科刑時應
    審酌一切情狀，尤應注意該條所列10款事項以為科刑輕重之
    標準，並於同法第59條賦予法院以裁量權，如認「犯罪之情
    狀可憫恕，認科以最低度刑仍嫌過重者，得酌量減輕其刑」
    ，俾使法院就個案之量刑，能斟酌至當。而刑法第59條規定
    所謂「犯罪之情狀」，應審酌其犯罪有無可憫恕之事由，以
    及宣告法定低度刑，是否猶嫌過重等，以為判斷，最高法院
    38年台上字第16號、45年台上字第1165號、51年台上字第89
    9 號判例意旨可參。本院審酌販賣第一級毒品罪之法定刑，
    除得併科2000萬元罰金外，係「死刑、無期徒刑」，均屬極
    重之刑，然同為販賣毒品之人，其原因動機不一，犯罪情節
    未必盡同，或有大盤毒梟者，亦有中、小盤之分，甚或僅止
    於吸毒者友儕間為求互通有無之有償轉讓者亦有之，其販賣
    行為所造成危害社會之程度自屬有異，法律科處此類犯罪，
    所設之法定本刑最低本刑卻同為「無期徒刑」。於此情形，
    倘依其情狀處以較輕微刑度，即足以懲儆，並可達防衛社會
    之目的者，自非不可依客觀之犯行與主觀之惡性二者加以考
    量其情狀，是否有可憫恕之處，適用刑法第59條之規定酌量
    減輕其刑，期使個案裁判之量刑，能斟酌至當，符合比例原
    則。查本件被告販賣第一級毒品海洛因與購毒者陳飛宏之金
    額為6,000 元，重量僅有4 分之1 錢，其數量可謂甚微，圖
    得之利益亦屬極少，所為與販賣毒品數量達數公斤以上嚴重
    危害社會治安情形尚有所別，兼以本案之販賣係屬零星交易
    ，其惡性核與大量走私進口或長期販賣毒品所謂「大盤」、
    「中盤」之毒梟自屬有別。而被告所犯本件，如前所述，固
    已有毒品危害防制條例第17條第2 項所規定減輕其刑事由之
    適用，然因販賣第一級毒品罪之法定最低本刑為「無期徒刑
    」，罪責甚重，縱已依上開條文予以減輕其刑，依刑法第65
    條第2 項規定，其所宣告之刑，最低亦必須為15年以上之有
    期徒刑，是參諸上開說明，仍非無情輕法重而有可憫恕之處
    ，且若謂被告因有其他減輕其刑之事由，即認無須援引刑法
    第59條規定酌減其刑，則將實質上造成無論有無毒品危害防
    制條例第17條第2 項規定之減輕其刑事由存在，法院所得科
    刑範圍均屬相同之不合理情狀，而與毒品危害防制條例第17
    條第2 項為使相關訴訟程序盡早確定以開啟行為人自新之路
    之立法目的相左。因此本院認被告於本案中，雖已有毒品危
    害防制條例第17條第2 項規定之減輕其刑事由存在，容尚有
    再依刑法第59條規定，酌減其刑之必要。茲審酌被告本件犯
    行情節，依其犯罪情況，認本案縱經毒品危害防制條例第17
    條第2 項減刑後，亦難謂全無情輕法重之憾，衡情非無可憫
    ，乃認科以最低度刑，仍嫌過重，是就其所為此部分犯行，
    亦應依刑法第59條、第60條規定，予以酌減輕其刑，並依法
    遞予減輕之。
六、原判決就被告本件犯行部分，據以論處被告罪刑，固非無見
    ；惟原審認被告於檢察官偵查中並未自白犯行，而未依毒品
    危害防制條例第17條第2 項規定予以減輕其刑，尚有未恰。
    被告上訴意旨執此指摘原判決此部分（即原判決關於附表一
    編號7 及附表二編號7 所示販賣第一級毒品部分）量刑過重
    ，應認為有理由，自應由本院將原判決關於此部分及其定應
    執行刑部分均撤銷改判。爰審酌被告明知海洛因毒品戕害身
    心甚為嚴重，竟仍非法販賣本件海洛因供他人施用以牟取利
    益，不僅戕害他人身心健康，亦造成社會秩序之潛在危險性
    ，所為自有可議，惟念及被告於犯罪後即知坦承犯行，並考
    量其販賣之數量、獲取之利益均屬微薄，兼衡其犯罪之動機
    、目的、手段、生活狀況及智識程度等一切情狀，量處有期
    徒刑8 年4 月，以資懲儆。另按，數罪併罰案件，應於判決
    時，依刑法第51條之規定，分別宣告其罪之刑，定其應執行
    之刑者，以其數個罪刑之宣告，係同一判決為限，如果數罪
    併罰案件，上訴將一部分撤銷改判，一部分因上訴不合法而
    駁回，則駁回上訴部分之原判決即屬早經確定，無庸與撤銷
    改判部分合併定其執行之刑，應由該案犯罪事實最後判決之
    法院之檢察官，依刑法第53條，刑事訴訟法第477 條之規定
    ，聲請該法院裁定定其應執行之刑（最高法院68年5 月15日
    68年度第6 次刑事庭庭推總會議決議足資參照）。茲查，本
    件被告於本院審理時，已就原判決其餘部分撤回上訴在案，
    有其撤回狀在卷可稽（見本院卷第48頁），而本院既僅就所
    剩餘之本件一次販賣犯行部分撤銷改判，參諸上開說明，即
    不應併予定其應執行之刑，而應由檢察官另行聲請之，附此
    敘明。
七、按毒品危害防制條例第19條第1 項規定，犯販賣、運輸毒品
    罪者，其犯罪所得之財物，均沒收之，係採義務沒收主義，
    故其犯罪所得之對價，不問其中成本若干，利潤多少，均應
    全部諭知沒收，以貫徹政府查禁煙毒之決心，並符立法本旨
    ，最高法院95年度台上字第3133號、第2916號、96年度台上
    字第2331號判決意旨參照。經查，被告本次販賣毒品之犯罪
    所得6,000 元，雖未經扣案，然該對價即為被告犯毒品危害
    防制條例第4 條第1 項罪所得之財物，依上開說明，仍應依
    毒品危害防制條例第19條第1 項之規定於該次販賣第一級毒
    品罪併予宣告沒收，如全部或一部不能沒收時，以其財產抵
    償之。又同條項雖亦規定：犯第4 條之罪者，其供犯罪所用
    或因犯罪所得之財物，均沒收之，如全部或一部不能沒收時
    ，追徵其價額或以其財產抵償之。但該條項並無如同條例第
    18 條 第1 項所定「不問屬於犯人與否，沒收之」之明文，
    自屬相對沒收主義之立法。是其應沒收之物，應以屬被告所
    有者為限。又該規定所稱「追徵其價額」者，係指所沒收之
    物為金錢以外之其他財物而無法沒收時，應追徵其價額，使
    其繳納與原物相當之價額。如所得財物為金錢而無法沒收時
    ，始應以其財產抵償之，最高法院95年度台上字第305 號判
    決意旨參照。查門號0000000000號行動電話機具及SIM 卡，
    雖係被告供本案販賣毒品聯繫之用，惟並未扣案，且被告供
    稱該門號為不詳真實姓名年籍之友人交予其使用（見原審卷
    第21 頁 背面），再依卷附調閱門號資料查詢表所載該門號
    申辦人係陳琮豪（見偵他卷第6 頁），而非被告，本案亦查
    無積極證據足資證明上開行動電話機具及所含之SIM 卡屬被
    告所有，爰不為沒收之諭知，併此敘明。
八、被告其餘部分，業經被告撤回上訴在案，已告確定，自不另
    論列，附予敘明。
據上論斷，應依刑事訴訟法第368 條、第369 條第1 項前段、第
364 條、第299 條第1 項前段，毒品危害防制條例第4 條第1 項
、第17條第2 項、第19條第1 項，刑法第11條、第59條，判決如
主文。
本案經檢察官呂建昌到庭執行職務。
中    華    民    國   100    年    12    月    8     日
              刑事第三庭    審判長法  官  張意聰
                                  法  官  簡志瑩
                                  法  官  莊松泉
以上正本證明與原本無異。
如不服本判決應於收受本判決後10日內向本院提出上訴書狀，其
未敘述上訴理由者，並得於提起上訴後10日內向本院補提理由書
狀（均須按他造當事人之人數附繕本）「切勿逕送上級法院」。
中    華    民    國   100    年    12    月    8     日
                                  書記官  吳華榮
附錄本件判決論罪科刑法條：
毒品危害防制條例第4 條第1 項製造、運輸、販賣第一級毒品者
，處死刑或無期徒刑；處無期徒刑者，得併科新臺幣2 千萬元以
下罰金。
附表：
┌─────────┬──────────────┐
│犯 罪 事 實       │通  訊  監  察  譯  文 內 容│
├─────────┼──────────────┤
│如事實欄所載      │(1)99年6月29日19時43分許：   │
│                  │  潘：喂！你打給我嗎。      │
│                  │  飛：嘿嘿？                │
│                  │  潘：要做什麼？            │
│                  │  飛：沒阿。用一個41喔。    │
│                  │  潘：安捏喔。要過去哪。    │
│                  │  飛：一樣阿。看是哪。消防隊│
│                  │      喔。                  │
│                  │  潘：好啦。等一下。我到了打│
│                  │      電話給你。            │
│                  │  飛：哥阿。甘ㄟ超過15分。  │
│                  │  潘：不會啦。              │
│                  │(2)99年6月29日19時46分許：   │
│                  │  潘：喂！                  │
│                  │  飛：哥阿。你幫我分成2 個81│
│                  │      的。                  │
│                  │  潘：好。                  │
└─────────┴──────────────┘